臺灣彰化地方法院彰化簡易庭民事判決
111年度彰簡字第557號
原      告  張樹旺  
            張樹雄  
共      同
訴訟代理人  李淵源律師
被      告  嚴張訓  
            張阿伴  
            陳嬿瑜  

            陳建凱  

            陳奕騰  
上列當事人間請求塗銷抵押權登記事件，本院於民國111年11月1
4日言詞辯論終結，判決如下：
    主      文
一、被告應協同原告就張月所遺如附表所示之抵押權登記予以塗
    銷。
二、訴訟費用新臺幣1,000元由被告負擔。
    事實及理由
一、原告主張：原告於民國111年7月25日經交換而取得彰化縣○○
    市○○段000000地號土地（下稱系爭土地）之所有權，而系爭
    土地上現今有訴外人張月所遺如附表所示之抵押權（下稱系
    爭抵押權），然系爭抵押權之存續期間為24年9月10日，故
    系爭抵押權所擔保之債權消滅時效應自24年9月11日起算，
    若依民法規定之最長消滅時效期間15年計算，該債權之消滅
    時效應於39年9月10日完成，且張月並未於消滅時效完成後5
    年間實行系爭抵押權，因此，依民法第880條之規定，系爭
    抵押權應已消滅。嗣張月於98年12月9日死亡，而張月之繼
    承人即兩造並未塗銷系爭抵押權之登記，已對原告之系爭土
    地所有權造成妨害，故原告茲依民法第767條第1項中段之規
    定，請求被告協同原告塗銷系爭抵押權登記等語，並聲明：
    如主文第一、二項所示。
二、被告未於言詞辯論期日到場，亦未提出書狀作何聲明或陳述
    。
三、得心證之理由：
（一）原告於111年7月25日經交換而取得系爭土地之所有權，而
      系爭土地上現今有張月於92年11月13日因繼承而登記取得
      之系爭抵押權；又張月已於98年12月9日死亡，張月之繼
      承人即兩造並未塗銷系爭抵押權登記，且張月、張月之前
      手與兩造迄今均未實行系爭抵押權等事實，有土地登記謄
      本、繼承系統表、戶籍謄本在卷可稽（見本院卷第17至37
      頁），且已於相當時期受合法通知之未到庭被告亦未提出
      書狀爭執，依民事訴訟法第280條第3項前段、第1項前段
      之規定，應視同自認，故堪認上開事實為真正。
（二）按以抵押權擔保之債權，其請求權已因時效而消滅，如抵
      押權人於消滅時效完成後，5年間不實行其抵押權者，其
      抵押權消滅，民法第880條定有明文；又抵押權設定契約
      定有存續期間者，顯在擔保存續期間內所發生之債權，故
      應以存續期間所發生之債權，始為抵押權效力所及，若在
      抵押權存續期間後所發生之債權，則當然不在抵押權擔保
      之範圍內。依土地登記謄本所載（見本院卷第17頁），系
      爭抵押權於設定登記時既約定：「存續期間：24年9月10
      日」，則系爭抵押權所擔保之債權應限於24年9月10日以
      前所發生效力者，故張月之前手於24年9月10日起即得行
      使該債權，隨時請求債務人清償；另被告並未提出該債權
      之消滅時效有何中斷情形，因此，如以民法規定最長消滅
      時效期間15年計算，應認該債權之消滅時效至遲於39年9
      月10日即已完成，而張月之前手、張月復未於該債權罹於
      時效消滅後5年內（即44年9月10日）實行系爭抵押權，則
      依民法第880條之規定，系爭抵押權應已於44年9月11日消
      滅。
（三）按抵押權逾民法第880條規定之5年除斥期間後，其抵押權
      本即已歸於消滅，如該抵押權人死亡，其繼承人不僅無繼
      承其抵押權之可言，且負塗銷抵押權登記之義務，故抵押
      人如以抵押權人之繼承人為被告訴請塗銷抵押權登記時，
      該抵押權既已消滅，自無須先辦抵押權繼承登記，始准許
      塗銷登記（臺灣高等法院暨所屬法院73年度法律座談會民
      事類第13號研討意見參照）。依前所述，張月於98年12月
      9日死亡時，系爭抵押權既早已於44年9月11日消滅，則依
      前揭說明，張月之繼承人即兩造自無可能繼承系爭抵押權
      ，而僅繼承塗銷系爭抵押權之義務而已，故尚無須由兩造
      先就系爭抵押權辦理繼承登記，原告始得訴請被告協同塗
      銷系爭抵押權登記。
四、綜上所述，系爭抵押權既已消滅而不存在，然原告所有之系
    爭土地上卻仍存有張月所遺之系爭抵押權登記，則系爭抵押
    權登記自對原告所有之系爭土地所有權有所妨害。從而，原
    告依民法第767條第1項中段之規定，請求被告協同原告將系
    爭抵押權登記予以塗銷，為有理由，應予准許。
五、訴訟費用負擔之依據：民事訴訟法第78條、第85條第1項前
    段。
中　　華　　民　　國　　111 　年　　11　　月　　21　　日
                  彰化簡易庭  法  官  許嘉仁
以上正本係照原本作成。
如不服本判決，須於判決送達後20日內向本院提出上訴狀（須按
他造當事人之人數附繕本）。如委任律師提起上訴者，應一併繳
納上訴審裁判費。
中　　華　　民　　國　　111 　年　　11　　月　　21　　日
        　　　　　　　        書記官  陳火典